【裁判字號】    98,訴,378
【裁判日期】    980319
【裁判案由】    違反戶籍法等
【裁判全文】
臺灣臺中地方法院刑事判決               98年度訴字第378號
公  訴  人  臺灣臺中地方法院檢察署檢察官
被      告  乙○○
選任辯護人  黃翎芳律師
            陳佩吟律師
上列被告因違反戶籍法等案件，經檢察官提起公訴（97年度偵字
第28728 號），被告於準備程序中為有罪陳述，經本院合議庭裁
定由受命法官依簡式審判程序獨任審理，判決如下：
    主    文
乙○○共同犯行使偽造私文書罪，處有期徒刑參月，如易科罰金
，以新臺幣壹仟元折算壹日。扣案偽造之「吳怡儀」國民身分證
、全民健康保險卡各壹張、偽造之「吳怡儀」印章壹枚及在「聲
明事項」上偽造「吳怡儀」之署押及印文各貳枚、在「個人戶顧
客資料卡」上偽造「吳怡儀」之署押壹枚及印文參枚，均沒收。
    犯罪事實
一、乙○○因缺錢花用，經友人徐子爵（另經檢察官偵查中）之
    引薦下，認識不詳姓名年籍綽號「華哥」、「元哥」之成年
    男子，得悉「華哥」等人以偽造證件虛設人頭帳戶，並從中
    可獲取新臺幣3,000 元之報酬，竟為牟己利，而與徐子爵、
    綽號「華哥」、「元哥」及所屬犯罪集團之成員綽號「黑輪
    」等人共同基於偽造公印文、行使偽造國民身分證及特許證
    、行使偽造私文書之犯意聯絡，由乙○○於97年11月中、下
    旬某日，分別在臺中市○○區○○路150 號5 樓之2 及臺中
    市○○路之「風尚人文咖啡館內」，提供其本人2 組照片之
    光碟給綽號「華哥」、「黑輪」之人後，再由綽號「華哥」
    、「黑輪」等人於不詳時、地，偽造「內政部印」之公印文
    1 枚後，再將乙○○之照片，偽造成「吳怡儀」名義之國民
    身分證及「吳怡儀」之全民健康保險IC卡（下稱健保卡）各
    1 張，並利用不知情之刻印業者偽刻「吳怡儀」之印章1 顆
    ，以供乙○○持往銀行申設帳戶使用，足以生損害於內政部
    、戶政機關對於戶籍管理、中央健康保險局對於全民健康保
    險管理之正確性及「吳怡儀」。嗣於97年12月8 日下午1 時
    許，由綽號「黑輪」之男子駕駛不詳車牌號碼之自小客車，
    搭載綽號「元哥」之男子與乙○○，至位於臺中縣太平市○
    ○路89號之彰化商業銀行太平分行，並交付乙○○上開偽造
    之「吳怡儀」國民身分證、健保卡及偽刻之「吳怡儀」印章
    1 枚，再由乙○○下車進入該銀行向不知情之銀行行員辦理
    申請開設帳戶，並偽以「吳怡儀」之名義填寫「聲明事項」
    及「個人戶顧客資料卡」，並接續在「聲明事項」上偽造「
    吳怡儀」之簽名2 枚及蓋用前開偽造「吳怡儀」之印章以偽
    造印文2 枚，在「個人戶顧客資料卡」上偽造「吳怡儀」之
    簽名1 枚及蓋用前開偽造「吳怡儀」之印章以偽造印文3 枚
    後，連同前開偽造之國民身分證、健保卡、印章持向該銀行
    行員萬士福行使，以表示係吳怡儀本人辦理開戶手續，足以
    生損害於「吳怡儀」及彰化商業銀行對於存款帳戶之開戶與
    管理之正確性。嗣經萬士福發覺乙○○所持之國民身分證有
    異，經以電話向戶政單位查詢而察覺有偽造之嫌，並報警處
    理因而當場查獲，並扣得偽造之「吳怡儀」國民身分證、健
    保卡各1 張及偽造之「吳怡儀」印章1 枚。
二、案經臺中縣警察局太平分局報請臺灣臺中地方法院檢察署檢
    察官偵查起訴。
    理    由
一、本件被告乙○○所犯係死刑、無期徒刑、最輕本刑為3 年以
    上有期徒刑以外之罪，其於準備程序中就被訴事實為有罪之
    陳述，經受命法官告知簡式審判程序之旨，並聽取公訴人、
    選任辯護人及被告之意見後，本院合議庭認為適宜由受命法
    官獨任進行簡式審判程序，依刑事訴訟法第273 條之1 第1
    項規定，裁定由受命法官獨任進行審判程序，合先敘明。
二、上開犯罪事實，業據被告乙○○於警詢、偵查中及本院準備
    、審理時坦承不諱，核與證人萬士福於警詢中之證述情節相
    符，復有被偽造之「聲明事項」及「個人戶顧客資料卡」影
    本在卷可稽（見警卷第15、16頁），並有偽造之「吳怡儀」
    國民身分證、健保卡各1 張及偽造之「吳怡儀」印章1 枚扣
    案可資佐證，是被告之自白核與事實相符，應堪採信。本案
    事證明確，被告上開犯行洵堪認定，應依法論科。
三、按中華民國國民身分證及全民健康保險卡係由主管機關核發
    作為本國人士個人身分之證明及使用醫療制度之用，屬於品
    行能力相類證書之類，屬刑法第212 條之特許證；又戶籍法
    第75條於97年5 月28日修正公布，該條第1 項、第2 項規定
    「意圖供冒用身分使用，而偽造、變造國民身分證，足以生
    損害於公眾或他人者，處5 年以下有期徒刑、拘役或科或併
    科新臺幣50萬元以下罰金。行使前項偽造、變造之國民身分
    證亦同。」，按戶籍法第75條係針對國民身分證之偽造變造
    犯行予以明文規定，相較於刑法第212 條係針對所有一般特
    種文書之偽造、變造犯行為之處罰規定，戶籍法之規定應屬
    於特別規定，依特別法優於普通法之原則，應優先適用戶籍
    法之規定；再刑法第218 條第1 項所稱之公印或公印文，係
    指表示公務機關或機關長官資格及其職務之印信而言，即俗
    稱大印與小官章或其印文，本件偽造「吳怡儀」之國民身分
    證上之「內政部印」印文，係表示公務機關之資格及職務，
    即屬印信條例第2 條所規定印信之印文，應為刑法第218 條
    之公印文。偽造公印文，刑法第218 條既有獨立處罰之規定
    ，且較刑法第212 條之處罰為重，則於偽造刑法第212 條之
    特種文書同時偽造公印文者，即難置刑法第218 條處刑較重
    之罪於不問（司法院大法官會議釋字第82號解釋、最高法院
    70年度台上字第6511號判決意旨參照）。是被告乙○○就行
    使偽造「吳怡儀」名義之國民身分證、健保卡所為，係犯刑
    法第218 條第1 項偽造公印文罪、刑法第216 條、第212 條
    行使偽造特許證罪、戶籍法第75條第2 項之行使偽造國民身
    分證罪；另就冒以「吳怡儀」名義填載前開「聲明事項」及
    「個人戶顧客資料卡」等資料，並據以行使部分，係犯刑法
    第216 條、第210 條之行使偽造私文書罪。被告與徐子覺、
    不詳姓名年籍綽號「華哥」、「元哥」及「黑輪」之成年男
    子間，就上開犯行，有犯意聯絡及行為分擔，為共同正犯。
    被告利用不知情之刻印業者偽刻「吳怡儀」之印章，為間接
    正犯。被告偽造「吳怡儀」之印章、印文及署押之行為，均
    係偽造私文書之階段行為；又偽造「吳怡儀」之健保卡、國
    民身分證、及偽造私文書之低度行為，均為行使之高度行為
    所吸收，均不另論罪。又偽造公印文為偽造國民身分證之部
    分行為，依前開說明，自應從一重論以偽造公印罪。另被告
    偽造國民身分證、健保卡及多次偽造私文書進而行使之行為
    及偽造印文、署押之行為，均係利用同一機會，在同一時段
    就同一犯罪構成事實，本於單一犯意接續進行，以實現一犯
    罪構成要件之單一行為，均為接續犯。另被告偽造公印文而
    偽造國民身分證，且持偽造國民身分證、健保卡申請開戶，
    並同時行使偽造之國民身分證、健保卡及偽造私文書，係以
    一行為而觸犯構成要件相異之數罪名，為異種想像競合犯，
    應依刑法第55條前段之規定，從一重之行使偽造私文書罪處
    斷，檢察官認應予分論併罰，尚有誤會。爰審酌被告不思循
    正當途徑獲取所需，僅因缺錢花用，即任意提供自己照片供
    他人偽造國民身分證、健保卡，再持偽造之國民身分證、健
    保卡，冒用他人名義向金融機構申請開立帳戶，嚴重損害被
    害人權益，並損及戶政機關對於國民身分證、全民健康保險
    局對於全民健康保險及金融機構對於帳戶管理之正確性，惟
    念其前無犯罪前科紀錄，有臺灣高等法院被告前案紀錄表在
    卷可參，素行尚稱良好，且犯後坦承犯行，尚知悔悟，且考
    量被告未遂行申請帳戶之目的即遭警查獲，犯罪所生危害非
    鉅等一切情狀，量處如主文所示之刑，並斟酌本案犯罪情節
    、被告之經濟狀況及智識程度等情，諭知以新臺幣1,000 元
    折算1 日之易科罰金折算標準。至於被告及其選任辯護人均
    請求為緩刑之宣告乙節，惟查國內因詐欺犯罪集團猖獗，受
    害人數眾多，而被告僅為圖小利，甘被詐欺犯罪集團所利用
    ，冒用他人名義開戶，若非銀行行員警覺性高，及時察覺，
    一旦得逞，將造成無辜民眾之損害，本院認依被告之犯罪情
    節，實不宜為緩刑之宣告，附此敘明。
四、扣案偽造之「吳怡儀」國民身分證、健保卡各1 張，係被告
    所有，且供本件犯罪所用之物，應依刑法第38條第1 項第2
    款之規定沒收；又扣案之偽造「吳怡儀」之印章1 枚及在「
    聲明事項」上偽造「吳怡儀」之署押及印文各2 枚，在「個
    人戶顧客資料卡」上偽造「吳怡儀」之署押1 枚及印文3 枚
    ，不問屬於被告與否，均依刑法第219 條規定諭知沒收。至
    於該署押及印文所在之「聲明事項」及「個人戶顧客資料卡
    」，均經被告提出行使而交付彰化商業銀行收執，非其所有
    ，自無從併予諭知沒收；另扣案偽造之「吳怡儀」國民身分
    證之「內政部印」公印文，因上開國民身分證業已宣告沒收
    ，爰不再重複為沒收之宣告（最高法院63年台上字第2770號
    判例參照），附此敘明。
據上論斷，應依刑事訴訟法第273 條之1 第1 項、第299 條第1
項前段，戶籍法第75條第2 項，刑法第11條前段、第28條、第
216 條、第210 條、第212 條、第218 條第1 項、第55條、第41
條第1 項前段、第38條第1 項第2 款、第219 條，刑法施行法第
1 條之1 ，判決如主文。
本案經檢察官甲○○到庭執行職務。
中    華    民    國    98    年    3     月    19    日
                  刑事第十六庭  法  官  陳玉聰
以上正本證明與原本無異。
如不服本判決，應於收受送達後10日內向本院提出上訴書狀（應
敘述具體理由並附繕本）。
上訴書狀如未敘述理由，應於上訴期間屆滿後20日內補提理由書
於本院。
                                書記官  王崑煜
中    華    民    國    98    年    3     月    19    日
附錄本判決論罪科刑之法條：
刑法第216條
行使第210條至第215條之文書者，依偽造、變造文書或登載不實
事項或使登載不實事項之規定處斷。
刑法第210條
偽造、變造私文書，足以生損害於公眾或他人者，處 5年以下有
期徒刑。
刑法第212條
偽造、變造護照、旅券、免許證、特許證及關於品行、能力服務
或其他相類之證書、介紹書，足以生損害於公眾或他人者，處 1
年以下有期徒刑、拘役或 3 百元以下罰金。
刑法第218條第1項
偽造公印或公印文者，處 5 年以下有期徒刑。
戶籍法第75條
意圖供冒用身分使用，而偽造、變造國民身分證，足以生損害於
公眾或他人者，處5年以下有期徒刑、拘役或科或併科新臺幣50
萬元以下罰金。
行使前項偽造、變造之國民身分證者，亦同。
將國民身分證交付他人，以供冒名使用，或冒用身分而使用他人
交付或遺失之國民身分證，足以生損害於公眾或他人者，處3 年
以下有期徒刑、拘役或科或併科新臺幣30萬元以下罰金。


司法院資訊處製作；財團法人民間司法改革基金會備份。
